【裁判字號】    88,訴,3292
【裁判日期】    900831
【裁判案由】    損害賠償
【裁判全文】
臺灣臺中地方法院民事判決  八十八年度訴字第三二九二號
    原      告  丙○○
    被      告  澄清綜合醫院中港分院
    法定代理人  乙○○
    被      告  甲○○
右當事人間請求侵權行為損害賠償等事件，本院判決如左：
    主    文
原告之訴及假執行之聲請均駁回。
訴訟費用由原告負擔。
    事    實
甲、原告方面：
  壹、聲明：
    一、被告應連帶給付原告新台幣（以下同）一百八十二萬三千元及自起訴狀繕本
        送達最後被告翌日起至清償日止，按年息百分之五計算之利息。
    二、原告願提供擔保，請准予宣告假執行。
  貳、陳述：
    一、緣原告之配偶即訴外人莊松永於民國（以下同）八十八年四月十四日凌晨四
        時因頭痛及痙攣發作，莊松永雖自然清醒，仍先至台中巿私立中國醫藥學院
        附設醫院辦理急診，並抽血檢驗。嗣後原告與莊松永同至被告澄清綜合醫院
        中港分院（以下簡稱澄清醫院）由腦神經科門診醫師即被告甲○○負責診療
        ，被告甲○○醫師診斷結果，要求莊松永辦理住院檢查並安排莊松永為腦部
        核磁共振檢驗，當日中午辦理住院後，莊松永並未有發病情事，僅表示頭部
        疼痛。同年四月十五日凌晨六時許，莊松永癲癇第一次發作，護理人員注射
        藥劑無效，癲癇再次發作，護理人員再注射藥劑，時間相隔約三十分鐘，連
        續發作數次後，該院值班醫師至病房詢問病情，再以打點滴方式治療，其間
        莊松永一直處於昏迷狀態，並有發燒現象。同日早上十點三十分許，主治醫
        師甲○○方至病房查房，原告向其詢問為何莊松永自早上六時發作至今皆未
        清醒，甲○○醫師回答：「患者癲癇連續發作又打鎮定藥劑，以致昏迷未醒
        」。嗣後莊松永再由被告醫院十樓內科病房移至十二樓腦神經科病房，並將
        原有帶於病患之氧氣罩除去，直至同日下午二點三十分許原告發現病患嘴唇
        變黑，臉色變色，急至護理站請求護理人員處理，護理人員再以氧氣幫助病
        患時，病患已停止呼吸。護理人員通知醫師急救後，再送至加護病房並為腦
        部斷層檢查，醫師向原告表示腦部出血面積太大，無法治療，病患於同日晚
        上十一時二十五分死亡。
    二、被告雖提出病歷原本，惟此等病歷內容皆由其等片面製作並持有且製作同時
        使用數種外國文字摻雜中文及符號，致病歷內容對被告等以外之他人無法得
        知實質之內容，如何成為證據資料而具備證據能力。被告應提呈病歷之中文
        譯本以善盡其提出書證之義務，依民事訴訟法第二百六十九條、三百四十二
        條規定，請求鈞院諭令被告提出病歷之中文譯本。
    三、查本次行政院衛生署醫事審議委員會鑑定書編號８９１４２號之鑑定意見，
        即是根源於被告等未提出病歷中文譯本致前提事實無法釐清之偏頗結果，實
        不可採。就此份鑑定書之「案情概要」觀之，以為鑑定基礎之案情概要，竟
        完全抄錄被告於八十八年十一月九日之答辯狀第三頁中間至第五頁前段，且
        證明死者死因最重要之電腦斷層檢查原片亦未呈送，爰用如此偏頗之前提事
        實作為鑑定基礎，所得之鑑定結果，當然肇致不公平的鑑定意見，何能期待
        透過鑑定程序發現真相。
    四、查被告甲○○於八十八年四月十四日上午門診莊松永之癲癇病時，臆斷病因
        為腦腫瘤；且病患於三十五歲始發作第一次癲癇（同年四月三日），又因可
        能有續發之情形，必須排除腦瘤等腦部病變，因此被告甲○○要求病患立即
        住院以安排腦部方面之檢查，包括電腦斷層掃瞄、腦部核磁共振掃描、腦波
        檢查、血液檢查等相關檢驗，此前階段事實為雙方所不爭執。
    五、惟查：
    （一）被告答辯表示死者四月十五日六時三十分癲癇發作，此顯然不符合事實。
          蓋因死者之前並無癲癇發作之情形，檢查後醫師又表示有腦部病變之可能
          ，復以死者一直表示頭疼經服用藥物又無效，故原告頻頻詢問醫護人員關
          於藥物無效及何時檢查之問題，但皆未得到實質之回應，由於擔心之故對
          於死者之身體狀況及發作時點記憶深刻，而事實是在凌晨六時許，死者第
          一次癲癇發作護士施打鎮定劑無效，又再次發作施打第二支鎮定劑後約隔
          三十分又連續發作數次，約七點值班醫生來詢問護士打針無效，才至十二
          樓神經科拿抗癲癇藥劑打點滴後，死者自此即未曾醒過；此部分護理記錄
          單就時間及過程有詳細之記載，故知被告答辯並非事實。
    （二）被告答辯表示被告甲○○於上午九時至病房查房，並於九時三十分開藥治
          療亦與事實不符。查原告自死者辦理住院迄隔日凌晨六時許發作至十點半
          左右，被告甲○○醫生從未曾前往探視，由於門診醫師是被告甲○○，要
          求死者住院檢查，故在原告在死者頭疼難止及癲癇發作後，一直向護理人
          員表示請求主治醫師來檢查病人，然其一直未出現，十五日十點半左右，
          被告甲○○醫生來探當時原告擔心而詢問死者已昏迷四個小時多皆未醒，
          何時會醒，且昨日頭疼不斷，為何沒有給予頭部方面之檢查等，醫生才回
          答，患者癲癇連續發作又打鎮定劑所以會昏睡，此為事實之經過。設若被
          告等答辯事實，何以護理記錄九點三十分僅載明提供冰枕而無醫生囑付用
          藥，直至十二點始載明醫師查房後給予Ditantin之抗癲癇藥劑，故知被告
          之答辯與事實不符。
    （三）另四月十五日中午近一點多死者移房至十二樓神經科病房，護理人員即將
          氧氣罩移除，原告曾問護士，患者昏迷未醒是否應持續帶氧氣罩，護士回
          答說患者能自行呼吸就不用帶氧氣，未料一個小時後，患者竟嘴唇變黑，
          臉色亦變色，緊急求助於護理站，護士立即拿氧氣，但護士急救不能，見
          患者停止呼吸後始請醫生施以急救，之後送入加護病房，始作電腦斷診掃
          描等一連串檢驗程序，惟為時已晚，此見病歷中八十八年四月十五日下午
          十四時五十分被告開立患者病危通知單即知患者業已病入膏肓，被告等所
          謂業已作各種檢查程序等不過是為掩飾其等延誤治療時機之手法。
    （四）再根據被告等所開立之死亡證明書記載患者莊松永之死亡原因為癲癇重積
          ，腦室及蜘蛛膜下腔出血，而「癲癇重積狀態」為緊急症狀，若不立即處
          理可能會造成腦衰弱而死亡。被告等即已預見癲癇重積之緊急情狀，卻未
          施予任何處理，竟又答辯否認為癲癇重積，實為前後矛盾卸責之詞。
    六、行政院衛生署醫事審議委員會九十年六月十三日之鑑定書，尚有爭議如下：
    （一）被告等既已預見死者可能因腦腫瘤致生癲癇病況，並安排同年四月十五日
          下午三時作核磁共振檢查，亦明知病患初次發病年齡，及連續癲癇發作之
          危險性，而要求病患立即住院檢查，為何未立即以電腦斷層掃描檢查是否
          有腦瘤或腦部出血等之情事？（鑑定書就被告甲○○遲延致病患急救後為
          安排作腦部電腦斷層檢查之延誤診斷和治療情事避而不論，顯有不明）。
          按通常交通意外頭部遭撞擊，通常亦先以頭部電腦斷層檢查其有無出血，
          再決定治療方法。本件被告甲○○既臆測病患為腦腫瘤，且病患初次發病
          年齡超過三十歲，又於十日內多次發病，於同年四月十四日下午十三時十
          五分住院，主訴仍為頭痛，直至次日四月十五日凌晨六點三十分再次癲癇
          發病，實應有電腦斷層檢查之必要及阻止病患腦部突發出血，而造成死亡
          之結果。
    （二）病患為中年人（三十五歲），方第一次發生癲癇，其可能原因為腦瘤、外
          傷、腦血管疾病等，又病患無明顯外傷現象，被告甲○○臆斷為腦腫瘤，
          實符醫學判斷，然既臆斷病因為腦腫瘤，且於同年四月十五日凌晨多次癲
          癇發作，竟於癲癇發作控制後，於同日上午九時查房後，僅為防止再發生
          抽搐，醫囑追加抗癲癇藥物注射。並未考慮病患於三十五歲第一次癲癇發
          作，並於十日內多次癲癇發作就醫，同日四月十五日凌晨六時至七時之間
          ，連續發作，病患於開始發病至同日下午二時二十分之間，從未清醒，應
          為癲癇重積狀態，其生命實有立即之危險。被告甲○○竟仍作等候同日下
          午三時之腦部核磁共振掃描檢查，未採取較迅速之電腦斷層檢查，顯有遲
          誤診斷及治療之情事。
    七、查，醫師雖非負有完全治療病人病症之義務，而為依據病人症狀盡其可能治
        療義務，亦即若有可能治癒者，盡可能予以治療之義務。本件被告醫師實有
        違背其注意義務與就結果有預見可能性，亦可避免此結果發生之過失，同其
        延誤醫療時間及未盡防止死亡結果發生之照顧義務，自應成立侵權行為，被
        告醫院亦應負僱用人連帶賠償責任（民法第一八四條第一項及第一八八條第
        一項規定）。故原告自得依醫療契約及侵權行為等法律關係，請求被告等連
        帶給付殯葬費（民法第一九二條第一項規定）、扶養費用（民法第一九二條
        第二項規定）、慰撫金（民法第一九四條規定），共計一百八十二萬三千元
        及法定遲延利息。其金額分列如下：
      １、殯葬費用：原告給付殯葬費用為新台幣一十二萬三千元。
      ２、扶養費用：按扶養費用請求以八十七年綜合所得稅扶養親屬免稅額每人為
          每年七萬二千元，逾七十歲以上每年為一十萬八千元，依此計算扶養費用
          應為一百九十萬零八千六百零八元。原告先請求其中七十萬元部分，其餘
          部分暫為保留。
      ３、精神上之損害賠償：按不法侵害他人致死者，被害人之配偶雖非財產上之
          損害亦得請求，民法第一百九十四條定有明文。本件原告新婚數即痛喪配
          偶，復無子嗣，其受精神上之痛苦極大，故向被告等請求一百萬元之慰撫
          金。
  參、證據：提出喪葬支出明細表、死亡證明書、盧永吉著─癲癇、殯葬費收據、律
      師函各一份（均影本），並聲請調閱被害人病歷及護理記錄等文及命被告提出
      病歷及護理記錄之中譯本後始送鑑定。
乙、被告方面：
  壹、聲明：
    一、原告之訴及假執行聲請均駁回。
    二、如受不利判決願供保，請准宣告免於假執行
  貳、陳述：
    一、被告甲○○診治病患莊松永之醫療過程，並無任何過失情事。
    二、本件事實經過：
    （一）病人莊松永於八十八年四月十四日上午至被告澄清醫院神經內科門診就醫
          ，敘述於當日凌晨睡眠時配偶發現病人有一次全身抽搐性發作，醒來後覺
          得有頭痛的情形，過去未有過癲癇發作的病史，當時的神經理學檢查顯示
          後頸肌肉有壓痛點，頸部鬆軟，其他並無異常發現，因病人至三十五歲才
          有第一次抽搐發作（註：醫學文獻上無特定病因之原發性抽搐發作，通常
          都在二十歲之前發作），需考慮續發的病因，特別需排除腦部病變（如腦
          部小腫瘤或小的血管異常病變等）的可能性，遂建議立即住院接受檢查，
          包括抽血檢驗、腦部核磁共振掃描（Brain MRI）及腦波檢查（EEG）。病
          人於同日下午一時十五分入院。
    （二）住院次日清晨（即四月十五日六時三十分），病人有全身抽搐發作，值班
          醫師立即維持病人呼吸道暢通，給予氧氣，並防止病人受傷，同時緊急檢
          驗血液生化及電解質等，並立即注射抗抽搐藥物Valium。因續有發作，再
          注射第二線抗癲癇藥物Dilantin，經此處置後，上午七時便未再有任何抽
          搐發生。
    （三）此後病人處於抽搐後沈睡狀態，但是血壓、心跳、呼吸皆正常，僅略有發
          燒（抽搐過後會有發燒的情形）。白天住院醫師於上午八時十分檢查，病
          人沒有局部神經障礙也無頸部僵硬，並囑咐生命徵象監測從每八小時改成
          每四小時一次，並將病人轉至神經科病房，方便就近集中照顧，主治醫師
          甲○○於上午九時查房時，病人生命徵象仍穩定，昏迷指數有改善，並無
          抽搐續發，為防止再發生抽搐，醫囑追加抗癲癇藥物Dilantin，注射，並
          等候下午三點腦部核磁共振掃描、胸部Ｘ光及心電圖檢查，上午十點二十
          分，抽血檢驗報告並無明顯異常，上午十一時三十分再度探視，病人生命
          徵象持續穩定，雙側瞳孔光反射正常，昏迷指數改善至十分。
    （四）下午一時三十分轉至神經科病房，至下午二時，血壓呼吸顯示正常，下午
          二時二十分，發覺病人臉色變黑，呼吸淺，不規則，經急救後臉色恢復正
          常，雙側瞳孔放大至六公釐，並緊急做腦部電腦斷層檢查，因病人使用呼
          吸器，病情不穩定，已不適合做核磁共振掃描檢查，電腦斷層檢查結果顯
          示全部腦室左額葉及蜘蛛網膜下腔嚴重出血，緊急照會神經外科懷疑腦瘤
          或血管異常造成出血，建議目前不適合手術，宜採取藥物保守治療，因病
          情極度嚴重，不宜進一步做檢查。
    （五）下午七時五十五分血壓下降，瞳孔反射，角膜反射，洋娃娃反射仍無反應
          ，雙側瞳孔大小維持六公釐，仍靠呼吸器呼吸，經藥物治療，情形無法改
          善，家屬於下午九時二十五分自動出院，於下午十一時二十五分在自宅死
          亡。
   三、關於原告起訴狀指摘被告診療之過程有過失，與事實不符部分：
    （一）關於原告詢問主治醫師為何人自早上六時發作至今皆未清醒，被告答稱：
          「患者癲癇連續發作又打鎮定劑，以致昏迷未醒」與事實不符部分：
          被告甲○○正確回答為：多次發作後會有發作後的昏睡再加上使用的抗癲
          癇藥物本身有鎮靜安眠的作用，此兩種因素造成病人仍然沈睡不醒，此為
          可以理解之現象，此種現象並非神經學所謂微細性癲癇重積。因此病人昏
          迷指數由八分進步到十分，而非一直保持在指數三分的深度昏迷狀態。
    （二）關於原告主張病人由十樓內科病房移至十二樓腦神經科病房，被除去氧氣
          罩，於同日下午二點三十分許原告發現病患嘴唇變黑，臉色變色。與事實
          不符部分：
          病人於下午一點三十分到達神經科病房，當時病人自行呼吸，呼吸平順每
          分鐘二十二次，血壓正常，下午二點再檢查，仍顯示自行呼吸每分鐘二
          十四次，血壓正常，下午二點二十分突發覺呼吸淺不規則，臉色變黑，經
          急救後，臉色恢復正常，雙側瞳孔放大至六．○公釐。
    （三）關於原告主張被告醫師對於三十五、六歲初次發生癲癇之病患，未注意其
          係因頭部病變引起．．．．至死亡為止皆未施行腦部核磁共振、腦部斷
          層檢查、Ｘ光檢查等方法，原應注意並能注意以發現病患腦部病變，即或
          可由腦部外科手術治療，避免病患死亡之發生，自不能謂無過失，與事實
          不符部分：
          病人因在家中抽搐而於年八月十四日上午至神經內科門診，雖然神經內科
          檢查沒有明顯異常，但考慮病人至三十五歲才初次發作，即認定有腦部異
          常之可能，立即要求並人住院安排腦部核磁共振掃描及腦波檢查，而非於
          門診安排進一步檢查，醫師確已盡應注意之義務，依病史、病情，主治醫
          師之診斷為遲發性癲癇發作，原因待查，疑似腦腫瘤，此已於八十八年四
          月十四日門診病歷詳載。查此病人於八十八年四月十五日下午二點二十分
          突發之病情惡化有下列可能：腦腫瘤出血腦血管異常出血等，而此突
          發出血，醫學上無法事前預測並預防，至於抽搐發作，原因甚多，需一一
          排除，而主治醫師已按醫學原理排定各項檢查，非原告所謂未實施檢查而
          造成延誤，此皆於病歷醫囑上詳載。
    （四）關於原告質疑，送鑑定之電腦斷層掃描片非原片，至影響鑑定結果一節：
          查被告於本件送鑑定之前，已將病人電腦斷層檢查之「片子」呈送法院一
          併送鑑定，此據行政院衛生署醫事審議委員會鑑定書編號八九一四二送鑑
          定卷証中即載有「C.T 片」一張，即可證之，足見第一次鑑定報告並無不
          公平之虞。
    （五）依值班住院醫師記載病人莊松永於住院第二天，即八十八年四月十五日清
          晨六時三十分，全身抽搐發作，值班醫師立即維持病人呼吸道暢通，給予
          氧氣，並防止病人受傷，同時緊急檢驗血液生化及電解質等，並立即注射
          抗抽搐藥物Valium，因續有發作，再注射第二線抗癲癇藥物Dilantin，經
          此處置後，上午七時便無任何抽搐發生。雖護理紀錄記載為上午六時十五
          分發作，經處理後於上午七時之後無發作，時間上有少許差異，惟醫師及
          護士之製作病歷及謢理記錄，時間上本不可能完全相同，且上開記錄皆記
          載上午七時以後之抽搐停止，足證對病人於抽搐發作期間，已為積極妥善
          之治療，並無任何過失情事。
  （六）被告甲○○於八十八年四月十五日上午九時查房，病人生命徵象仍穩定，
        昏迷指數有改善，並無抽搐續發作，為防止再發生抽搐，醫囑追加抗癲癇
          藥物Dilantin注射，並定於下午三點腦部磁核共振掃描，胸部ｘ光及心電
          圖，此部分業據主治醫師於查房後於上午九時三十分明確記載於病歷上，
          至於護理記錄書寫，通常是在護士處理所有病人告一段落後，才統籌記錄
          前一段時間內所發生或處理的事，因此護士於十二點所寫的紀錄提及醫師
          查房開立Dilantin注射是合理的，而九時三十分紀錄，未載醫師囑咐用藥
        ，則係因醫師查房完畢，剛剛才要開立醫囑，護士未及記載於護理記錄，
          乃原告片面以護理記錄之記載，指訴被告所辯不實，自屬誤會。
    （七）被告開立死亡診斷書時，係回顧病人的整個病程，依醫學學理推論，病人
          腦中可能存在一個潛在的腦病灶（腦瘤？腦血管異常？頭部外傷？後遺症
          或其他？）此潛在病灶，刺激神經元，引起不正常的放電造成病人住院次
          日清晨多次抽搐發作（就臨床表現，清晨時可能有癲癇重積狀態，但經藥
          物治療後，共十六個小時多皆未再發作），以及下午二時多突然的腦出血
          致腦幹生命中樞衰竭死亡。因為病情突然惡化，未能做進一步詳盡檢查（
          磁核共振掃描、腦血管攝影，也未能有屍體解剖，無法得知真正的病灶為
          何，故當時此病灶所造成之死亡，乃初步判斷其死因為腦室及蜘蛛網膜下
          腔出血，而癲癇重積為次因之一，故一併記載於上開原因之後）。惟經原
          告提起本件訴訟後，被告依詳予斟酌病人的臨床表現以及學理判斷癲癇發
          作並非死亡之原因，且癲癇早已得到控制，該病人之致命原因應為下午突
          發之嚴重腦出血所致，故被告並無前後矛盾之情形。
    （八）病人住院後即行神經理學檢查，並無明顯異常，且醫囑並即已開立抽血、
          尿、糞檢驗、腦波及腦部磁核共振掃描等處置，並無疏於檢查之情事。且
          病人頭痛已有三週以上，神經學檢查沒有明顯異常，先前腦波檢查（八十
          八年四月十二日所做）僅顯示快波及肌肉波（此常見於緊張型頭痛、服用
          鎮靜安眠藥物或焦慮病人），但病人來門診主訴有一次抽搐發作，主治醫
          師認為腦部裡小或深部病灶之存在仍需排除，方才安排最先進的磁核共振
          掃描，病人住院後雖頭痛，但生命徵象穩定，且並無新的神經學異常發現
          ，故於當時並無必要立即作影像檢查。
    （九）關於原告主張病患再三發作，「中間神智並未恢復」及發燒之癲癇重積狀
          態，被告醫師仍未為適當之加以處置，以防止心肺停止部分：
          查癲癇重積狀態造成心肺停止，臨床上是指病人一直反覆不停的全身抽搐
          性大發作，一直無法控制下來，終因自律神經失常，導致心律不整突然死
          亡，或是持續性的全身大發作致窒息而死亡。但此病人入院後之初次發作
          係於八十八年四月十五日清晨六時三十分，經值班醫師注射抗抽搐藥物，
          已確實控制，從上午七時至死亡為止，皆未再發作，此詳載於病歷記錄中
          ，故上午七時後已不是癲癇重積狀態。至於病人的心肺停止有可能係腦部
          突發嚴重出血造成，與癲癇重積無涉。因自發性腦出血不會以好幾個小時
          的時間慢慢流出慢慢惡化，而是相當突然快速的，一般在一個小時以內出
          血即會停止，此病人在下午二點二十分突然發生異常不規則、淺的呼吸狀
          態，病情急遽惡化有可能是因為突然的腦出血，依電腦斷層影片
          6796:  2及6796:3之影像血塊造成第三第四腦室擴張且直接侵犯延腦的腦
          幹生命中樞致心肺功能衰竭，所以，此與癲癇重積無關，病人的死亡也絕
          非因未注意腦病變所造成，被告並無過失，至為明顯。
      四、且本件經先後二次送請衛生署醫事審議委員會鑑定，亦分別認定被告吳伶
          俐已採取正當處置，並無延誤診斷和治療情形。
      五、原告雖聲請命被告提出病歷中譯本，惟查西醫病歷表之記載依規定即應以
          英文記載，而醫學高度專業分科甚細，許多醫學名詞中文翻譯並未統一，
          本件被告已將病歷原本提供鑑定，原告對病歷記載已可知之甚詳，如有疑
          義，亦可請醫事審議委員會詳為鑑定說明，應無由被告提出全部病歷中譯
          本之必要及前例。
  參、證據：提出病歷、護理紀錄、電腦斷層掃描片、Ｘ光片等件為證。
    理    由
一、兩造爭執要旨：
（一）本件原告主張：原告與其配偶即訴外人莊松永於八十八年四月十四日至被告澄
      清醫院由腦神經科門診醫師即被告甲○○負責診療，被告甲○○醫師診斷結果
      ，要求莊松永辦理住院檢查並安排莊松永為腦部核磁共振檢驗，當日中午辦理
      住院後，莊松永並未有發病情事，僅表示頭部疼痛。同年四月十五日凌晨六時
      許，莊松永癲癇第一次發作，護理人員注射藥劑無效，癲癇再次發作，護理人
      員再注射藥劑，時間相隔約三十分鐘，連續發作數次後，該院值班醫師至病房
      詢問病情，再以打點滴方式治療，其間莊松永一直處於昏迷狀態，並有發燒現
      象。同日早上十點三十分許，主治醫師甲○○方至病房查房，嗣莊松永再由被
      告醫院十樓內科病房移至十二樓腦神經科病房，並將原有帶於病患之氧氣罩除
      去，直至同日下午二點三十分許原告發現病患嘴唇變黑，臉色變色，急至護理
      站請求護理人員處理，護理人員再以氧氣幫助病患時，病患已停止呼吸。護理
      人員通知醫師急救後，再送至加護病房並為腦部斷層檢查，醫師向原告表示腦
      部出血面積太大，無法治療，病患於同日晚上十一時二十五分死亡。病患為中
      年人（三十五歲），方第一次發生癲癇，其可能原因為腦瘤、外傷、腦血管疾
      病等，又病患無明顯外傷現象，被告甲○○臆斷為腦腫瘤，實符醫學判斷，然
      既臆斷病因為腦腫瘤，且於同年四月十五日凌晨多次癲癇發作，竟於癲癇發作
      控制後，於同日上午九時查房後，僅為防止再發生抽搐，醫囑追加抗癲癇藥物
      注射。並未考慮病患於三十五歲第一次癲癇發作，並於十日內多次癲癇發作就
      醫，同日四月十五日凌晨六時至七時之間，連續發作，病患於開始發病至同日
      下午二時二十分之間，從未清醒，應為癲癇重積狀態，其生命實有立即之危險
      。被告甲○○竟仍作等候同日下午三時之腦部核磁共振掃描檢查，未採取較迅
      速之電腦斷層檢查，應有過失。被告甲○○輕忽病患病情危急，顯有遲誤診斷
      及治療之情事，實有違背其注意義務與就結果有預見可能性，亦可避免此結果
      發生之過失，同其延誤醫療時間及未盡防止死亡結果發生之照顧義務，自應成
      立侵權行為，被告醫院亦應負僱用人連帶賠償責任。原告自得依醫療契約及侵
      權行為等法律關係，請求被告等連帶給付殯葬費、扶養費用、慰撫金，共計新
      台幣一百八十二萬三千元，及法定遲延利息云云。
（二）被告則以：被告甲○○診治莊松永之醫療過程，並無任何過失情事。病人莊松
      永至被告澄清醫院神經內科門診就醫，因病人至三十五歲才有第一次抽搐發作
      ，需考慮續發的病因，特別需排除腦部病變的可能性，遂建議立即住院接受檢
      查，包括抽血檢驗、腦部核磁共振掃描及腦波檢查。病人入院後之初次發作係
      於八十八年四月十五日清晨六時三十分，經值班醫師注射抗抽搐藥物，已確實
      控制，從上午七時至死亡為止，皆未再發作，此詳載於病歷記錄程中，對病人
      於抽搐發作期間，已為積極妥善之治療，並無任何過失情事，上午七時後已不
      是癲癇重積狀態。至於病人的心肺停止有可能係腦部突發嚴重出血造成，與癲
      癇重積無涉。本件主治醫師甲○○係於上午九時至病房查房，得知病人凌晨有
      抽搐發作，於九時三十分在病程記錄上詳載病情及開藥治療。下午二時二十分
      時，發覺病人臉色變黑，呼吸淺，不規則，經急救後臉色恢復正常，雙側瞳孔
      放大至六公釐，並緊急做腦部電腦斷層檢查，因病人使用呼吸器，病情不穩定
      ，已不適合做核磁共振掃描檢查，電腦斷層檢查結果顯示全部腦室左額葉及蜘
      蛛網膜下腔嚴重出血，緊急照會神經外科懷疑腦瘤或血管異常造成出血，建議
      目前不適合手術，宜採取藥物保守治療，因病情極度嚴重，不宜進一步做檢查
      ，因病患病情惡化極速，終至不治，病人在下午二點二十分突然發生，異常不
      規則、淺的呼吸狀態，病情急遽惡化有可能是因為突然的腦出血，依電腦斷層
      6796: 2及6796: 3之影像血塊造成第三第四腦室擴張且直接侵犯延致腦幹生命
      中樞致心肺功能衰竭，所以，此與癲癇重積無關，病人的死亡也絕非因未注意
      腦病變所造成。被告甲○○已採取正當處置，並無延誤診斷和治療情形等語置
      辯。
二、兩造不爭執之事實：
（一）查本件原告主張：原告之配偶即訴外人莊松永於八十八年四月十四日凌晨四時
      因頭痛及痙攣發作，莊松永雖自然清醒，嗣後原告與莊松永同至被告澄清醫院
      由腦神經科門診醫師即被告甲○○負責診療，被告甲○○醫師診斷結果，要求
      莊松永辦理住院檢查並安排莊松永於翌日下午三時為腦部核磁共振檢驗，當日
      中午辦理住院後，莊松永並未有發病情事，僅表示頭部疼痛。同年四月十五日
      凌晨，莊松永癲癇連續發作，經護理人員及值班醫師注射藥劑及打點滴方式治
      療，嗣經控制後，其間被告甲○○曾至病房查房，其後莊松永再由被告醫院十
      樓內科病房移至十二樓腦神經科病房，並將原有帶於病患之氧氣罩除去，直至
      同日下午二點三十分許原告發現病患嘴唇變黑，臉色變色，經急救後，並為腦
      部電腦斷層檢查，病患於同日晚上十一時二十五分死亡，被告甲○○所開立之
      死亡證明書記載患者莊松永之死亡原因為腦室及蜘蛛膜下腔出血，癲癇重積等
      事實，業據提出死亡證明書一件為證，且為被告所不爭執，可信為真實。
（二）被告抗辯：病人莊松永於八十八年四月十四日上午門診就醫，敘述於當日凌晨
      睡眠時配偶發現病人有一次全身抽搐性發作，醒來後覺得有頭痛的情形，過去
      未有過癲癇發作的病史，當時的神經理學檢查顯示後頸肌肉有壓痛點，頸部鬆
      軟，其他並無異常發現，因病人至三十五歲才有第一次抽搐發作（註：醫學文
      獻上無特定病因之原發性抽搐發作，通常都在二十歲之前發作），需考慮續發
      的病因，特別需排除腦部病變（如腦部小腫瘤或小的血管異常病變等）的可能
      性，遂建議立即住院接受檢查，包括抽血檢驗、腦部核磁共振掃描（Brain
      MRI）及腦波檢查（EEG）。病人於同日下午一時十五分入院。病患於同年月十
      五日凌晨癲癇發作後，經值班緊急檢驗血液生化及電解質等，並立即注射抗抽
      搐藥物Valium。因續有發作，再注射第二線抗癲癇藥物Dilantin，經此處置後
      ，上午七時便未再有任何抽搐發生。此後病人處於抽搐後沈睡狀態。白天住院
      醫師於上午八時十分檢查，此後並無抽搐續發，為防止再發生抽搐，醫囑追加
      抗癲癇藥物Dilantin，注射，並等候下午三點腦部核磁共振掃描、胸部Ｘ光及
      心電圖檢查，上午十點二十分，抽血檢驗報告並無明顯異常，上午十一時三十
      分再度探視，病人生命徵象持續穩定，下午一時三十分轉至神經科病房，至下
      午二時，血壓呼吸顯示正常，下午二時二十分，發覺病人臉色變黑，呼吸淺，
      不規則，經急救後臉色恢復正常，雙側瞳孔放大至六公釐，並緊急做腦部電腦
      斷層檢查，因病人使用呼吸器，病情不穩定，已不適合做核磁共振掃描檢查，
      電腦斷層檢查結果顯示全部腦室左額葉及蜘蛛網膜下腔嚴重出血，緊急照會神
      經外科懷疑腦瘤或血管異常造成出血，建議目前不適合手術，宜採取藥物保守
      治療，因病情極度嚴重，不宜進一步做檢查等事實，此為原告所不爭執，亦可
      信為真實。
三、茲先就兩造就下列事實之爭點分論之：
  （一）原告主張：莊松永住院後，於翌日即同年四月十五日凌晨六時許，莊松永癲
        癇第一次發作云云，惟被告則答辯稱莊松永係於同日凌晨六時三十分第一次
        發作，雖有不同，惟查依被告提出之護理紀錄其上則記錄為六時十五分，時
        間上雖各有差異，應係原告記憶及護理人員記錄時間之差異，此部分事實，
        尚不影響本件被告甲○○是否有醫療過失之認定。
  （二）次查原告主張：同年月十五日早上十點三十分許，主治醫師甲○○方至病房
        查房，被告則抗辯：甲○○係於上午九時至病房查房，得知病人凌晨有抽搐
        發作，於九時三十分在病程記錄上詳載病情及開藥治療。經查依被告提出之
        病歷記載係被告甲○○於四月十五日上午九時三十分在病歷上為記載及開藥
        治療，雖上開病歷上記載之時間為九時三十分，與被告主張之九時許已有延
        後，惟應係查房後始為病歷記載之時間差，且不論為九時或九時三十分，均
        早於原告指陳之時間點，原告主張被告甲○○至同日早上十點三十分許方至
        病房查房一節，恐屬誤記。況查被告抗辯病患於當日上午七時許未再有任何
        抽搐發生，且值班醫師與護理人員亦陸續加以探查，並為防止再發生抽搐，
        醫囑追加抗癲癇藥物Dilantin，注射，此有病歷及護理紀錄可憑，且為原告
        所不爭執，尚難認此部分有何延誤醫療之情事。
四、原告又主張被告甲○○既要求病患立即住院檢查，為何未立即以電腦斷層掃描檢
    查是否有腦瘤或腦部出血等之情事？且病患自四月十五日凌晨六時許發作起知至
    七點許，已為癲癇重積狀態，生命已有立即危險，被告等排除其抽搐狀態後，亦
    有立即進行電腦斷層檢查之必要，為何要等待同日下午三點之腦部核磁共振掃描
    ？未採取較迅速之電腦斷層檢查。被告甲○○若於同日下午二時二十分前，就病
    患莊松永之各項病癥，先為腦部電腦斷層檢查，即有阻止病患死亡之可能性，且
    就醫學各項經驗判斷本件病患之各項病癥，自有先為電腦斷檢查層之必要，被告
    甲○○顯有遲誤診斷及治療之情事云云。然被告否認有何延誤醫療情事，經本院
    送請行政院衛生署醫事審議委員會第一次鑑定結果，認為：「死者主訴為頭痛及
    門診當日凌晨癲癇發作的病史，門診醫師甲○○立即安排住院及接受相關檢查，
    為正確處置。住院後仍主訴為頭痛，住院次日清晨，病人又全身抽搐發作、頭痛
    及抽搐等症狀，醫師亦有診視處理，護理人員也按時探視及記錄血壓心跳等，然
    病患意識未快速恢復，病患昏迷指數一直未超過十一分，然病人之病程變化極速
    ，病患死亡之可能性仍然很高，醫師甲○○在處置治療上已經相當盡職，尚未發
    現有疏失之處。」，第二次鑑定意見則表示：「四、核磁共振為較精密的檢查，
    尤其對腦瘤之診斷助益較高，本案病患在四月十五日下午二點二十分病情惡化前
    ，依病歷記載，經數次神經學身體檢查均未見「局部神經障礙或頸部僵硬」，故
    吳醫師根據病徵，以腦腫瘤為第一臆斷，並於病患入院時即已安排於次日（即四
    月十五日）下午三點受檢，應無延誤，惟因病患病情變化遽然，致使未克接受核
    磁共振檢查（病人安靜時才能做得清楚），乃緊急安排作腦部電腦斷層檢查（電
    腦斷層檢查較快速），發現全部腦室左額葉及蛛網膜下腔嚴重出血，於是緊急照
    會神經外科醫師，乃懷疑腦瘤或血管異常破裂（AVM  rupture）造成突發出血，
    但認為當時不適合手術，而採取藥物保守治療，惟病患病情惡化極速，終至不治
    。吳醫師已採取正當處置，並無延誤診斷和治療情形」。此有卷附衛署醫字第八
    十九年九月三十日0000000000號、九十年七月十六日衛署醫字第０九
    ０００四七０一六號函附鑑定意見書可稽。是本件被告甲○○既已安排病患入院
    及預定於翌日下午接受各項腦部檢查，而非以門診安排檢查，惟因病患於翌日凌
    晨抽搐連續發作，嗣雖已控制，其後因病患病情遽變，突發腦部出血，且因其病
    情狀況，僅作腦部電腦斷層檢查，而不適作核磁共振檢查，且當時不適合手術，
    而採取藥物保守治療，因病患病情惡化極速，終至不治，尚難證明被告甲○○有
    何延誤診斷和治療情形，亦即不能證明被告甲○○有何醫療過失之情事。
五、至原告雖聲請本院命被告提出病歷中譯本以送鑑定，惟查西醫病歷表之記載依規
    定即應以英文記載，而醫學高度專業分科甚細，許多醫學名詞中文翻譯並未統一
    ，本件被告已將病歷原本提供鑑定，如有疑義，亦可請醫事審議委員會詳為鑑定
    說明，應無由被告提出全部病歷中譯本之必要，原告據此指陳鑑定結果不足採，
    尚屬無據。另原告雖主張本件第一次送鑑定時，被告未提出電腦斷層檢查原片，
    以致鑑定結果有偏頗云云。惟查本院已併送被告提出之病患莊松永之電腦斷層掃
    描片（C.T片）送請鑑定，此有鑑定書送鑑定卷證併送鑑定，此據行政院衛生署
    醫事審議委員會鑑定書（編號八九一四二號）之送鑑定卷證中即載有「C.T片」
    一張可證，況查檢送鑑定之電腦斷層掃描片顯示之病變與病歷所附之放射科醫師
    報告相同，不影響鑑定結果，此亦有衛生署醫事審議委員會鑑定意見（編號９０
    ０３６）可憑。是原告此部分主張，應係誤解，尚不足採。
六、綜上所述，本件既不能證明被告甲○○有何醫療過失，則其對病患莊松永死亡結
    果所生損害，自無侵權責任或契約上之債務不履行責任之可言。原告請求被告甲
    ○○與其僱用人被告澄清醫院連帶負損害賠償責任，即屬無據。從而原告依醫療
    契約（債務不履行損害賠償請求權）及侵權行為損害賠償請求權，訴請被告連帶
    給付原告一百八十二萬三千元及自起訴狀繕本送達最後被告翌日起至清償日止，
    按年息百分之五計算之利息，均無理由，應予駁回。原告假執行之聲請，應併予
    駁回。
七、據上論結，本件原告之訴為無理由，依民事訴訟法第七十八條，判決如主文。
中      華      民      國    九十      年      八      月    三十一    日
                                    臺灣臺中地方法院民事第三庭
~B法      官  張瑞蘭
右為正本，係照原本作成。
如不服本判決，應於判決送達後二十日內，向本院提出上訴狀。
中      華      民      國    九十      年      八      月    三十一    日
~B法院書記官


司法院資訊處製作；財團法人民間司法改革基金會備份。
